【裁判字號】    95,台上,2567
【裁判日期】    951116
【裁判案由】    確認抵押權不存在
【裁判全文】
最高法院民事判決            九十五年度台上字第二五六七號
上  訴  人  甲○○
訴訟代理人  鄭志明律師
被 上訴 人  台中縣和平鄉農會
法定代理人  乙○○
訴訟代理人  曾耀聰律師
上列當事人間請求確認抵押權不存在事件，上訴人對於中華民國
九十五年三月二十九日台灣高等法院台中分院再審判決（九十四
年度再字第十六號），提起上訴，本院判決如下：
    主  文
上訴駁回。
第三審訴訟費用由上訴人負擔。
    理  由
本件原審以：上訴人主張為該院九十一年度上字第一四二號確定
判決（下稱系爭確定判決）判決基礎之證物，即被上訴人於民國
七十九年十一月二十八日貸與訴外人邱萬華新台幣（下同）三百
萬元、八十年一月十一日貸與邱萬華八十萬元、八十三年一月十
一日貸與邱萬華三百八十萬元、八十五年五月二十一日貸與邱萬
華三百八十萬元、八十七年六月十五日貸與邱萬華三百八十萬元
，均以伊為連帶保證人之五紙擔保放款借據（下稱系爭借據五紙
），係屬偽造，並經刑事判決有罪確定，因此系爭確定判決有民
事訴訟法第四百九十六條第一項第九款規定之再審事由云云，為
被上訴人所否認，兩造情詞各執。經查：(一)訴外人邱萬華未經上
訴人同意，於八十五年一月十一日前之某日，委託不知情之刻印
師傅偽刻上訴人之印章，先後於八十五年五月二十一日、八十七
年六月十五日蓋用於和平鄉農會擔保放款借據上，並委託不知名
之第三人在其上偽簽上訴人之簽名偽造私文書，經台灣高法院台
中分院以九十四年度上訴字第四八七號確定刑事判決（下稱系爭
確定刑事判決）判處有期徒刑五月，固屬無訛。惟系爭確定刑事
判決僅認定系爭借據五紙中之八十五年五月二十一日、八十七年
六月十五日二張借據中之甲○○之簽名及印文遭偽造，未及於其
餘三張借據，上訴人以系爭借據其中之七十九年十一月二十八日
之三百萬元、八十年一月十一日之八十萬元、八十三年一月十一
日之三百八十萬元借據經判決係偽造，據為本件再審事由，自無
理由。(二)系爭確定判決係以：訴外人邱萬華於七十九年十一月二
十八日，向被上訴人借款三百萬元、於八十年一月十一日向被上
訴人借款八十萬元，合計三百八十萬元，其後又分別於八十三年
一月十一日、八十五年五月二十一日、八十七年六月十五日，以
借新還舊之方式，另行簽發借款額三百八十萬元之擔保放款借據
，上開借據連帶保證人欄有甲○○簽名、蓋章及住址之記載，邱
萬華就該借款業已清償十萬元，實欠本金三百七十萬元等情，為
兩造所不爭，且經邱萬華陳明在卷，及有系爭借據五紙可參。是
被上訴人與邱萬華間，僅八十七年六月十五日之消費借貸三百七
十萬元本息、違約金之債權債務關係，之前之消費借貸契約，均
因新消費借貸契約成立而消滅，不復存在，應可認定。基於保證
債務之從屬性，就系爭七十九年十一月二十八日、八十年一月十
一日、八十三年一月十一日、八十五年五月二十一日消費借貸契
約連帶保證人之連帶保證債務，因主債務消滅而不存在。上訴人
對上開已消滅之消費借貸連帶保證債務，提起確認之訴，難謂有
即受確認判決之法律上利益，不應准許。次查被上訴人就邱萬華
於八十七年六月十五日向其辦理擔保放款所立三百八十萬元之借
據，基於該消費借貸契約借用物返還請求權及連帶保證債務之法
律關係，聲請台灣台中地方法院（下稱台中地院）對上訴人及邱
萬華二人，核發應連帶給付債務餘額本金三百七十萬元（原借款
三百七十萬元，清償本金十萬元）及自八十七年十二月十五日起
至清償日止，按年利率百分之九點三五計算之利息，並自次月翌
日起，其逾期在六個月以內者，按原利率百分之十，逾期在六個
月以上者，按原利率百分之二十計算之違約金之支付命令，該支
付命令經送達上訴人及邱萬華，因上訴人及邱萬華未於法定期限
異議而確定之事實，有台中地院八十八年度促字第三九一五六號
支付命令聲請狀、支付命令、確定證明書影本足據，並經調閱卷
宗核實。上訴人就該已確定之連帶保證債務法律關係，更行起訴
請求確認該連帶保證債務法律關係不存在，系爭確定判決因而以
其起訴不合法，駁回上訴人此部分之訴。則系爭確定判決以無確
認利益（八十五年五月二十一日借據部分）、起訴不合法（八十
七年六月十五日借據部分）為由，未實質審究系爭借據五張之效
力如何並基於其認定為判決結果之依據，是八十五年五月二十一
日、八十七年六月十五日二紙借據並非此部分判決之證物基礎，
縱該二紙借據業經系爭刑事確定判決認定係邱萬華偽造，觸犯偽
造私文書罪名，經宣告有罪之判決確定，上訴人以之為再審事由
，提起本件再審之訴，亦無理由。(三)上訴人以其所有坐落台中縣
東勢鎮○○段一三五二地號土地（重測前為東勢段上新小段00
00－0000地號），面積四０五平方公尺土地，及其地上建
物即門牌號碼為台中縣東勢鎮○○街西新巷七八之六號，建號為
三九六號（重測前為東勢段上新小段一六三建號）房屋，於七十
九年十一月二十二日所登記設定以被上訴人為權利人，債務人為
邱萬華，本金最高限額六百萬元、存續期間自七十九年十一月十
九日起至一百零九年十一月十八日止之抵押權（下稱系爭抵押權
）。上訴人以系爭抵押權係邱萬華未經其同意而設定，且被上訴
人未經對保，於前訴訟程序訴請確認系爭抵押權不存在及塗銷系
爭抵押權登記。惟查系爭確定判決認定上訴人交付房地所有權狀
及其印章予邱萬華，供為設定擔保借款，上訴人交付所有權狀之
初，既有提供系爭不動產供邱萬華擔保借款之意，是邱萬華事後
以該不動產設定抵押權以擔保借款，本即不違反上訴人授權之本
意。且上訴人與被上訴人簽訂授信約定書，足見上訴人知邱萬華
欲以本件不動產為擔保向被上訴人借款並且同意，系爭抵押權確
係兩造合意設定，在該抵押擔保存續期間內所發生之債權，皆係
系爭抵押權擔保效力所及，邱萬華尚積欠被上訴人本金三百七十
萬元借款，上訴人請求確認兩造間抵押權不存在，即屬無據，因
而為上訴人敗訴判決。足認原確定判決認定上訴人同意設定系爭
抵押權之事實，並非以系爭放款借據為基礎證物，縱系爭放款借
款中之八十五年五月二十一日金額三百八十萬元、八十七年六月
十五日金額三百八十萬元二紙上之甲○○印文及署押，經刑事判
決認定係偽造確定，亦不影響原確定判決之結果。況系爭刑事判
決已認定上訴人同意辦理系爭抵押權設定登記，則上訴人以邱萬
華於事後即八十五年五月二十一日、八十七年六月十五日偽造借
據向被上訴人貸得款項，觸犯偽造私文書罪名，經刑事庭判處罪
刑確定為由，請求確認系爭抵押權關係不存在，並請求被上訴人
塗銷系爭抵押權登記，尤屬無據。從而上訴人主張原確定判決有
民事訴訟法第四百九十六條第一項第九款為判決基礎之證物係偽
造之再審事由，提起本件再審之訴，請求將系爭確定判決及台中
地院八十九年度訴字第三四三七號確定判決廢棄；確認系爭借據
五紙上所載上訴人為連帶保證人之連帶保證關係不存在；確認系
爭抵押權關係不存在，暨命被上訴人塗銷系爭抵押權設定登記，
為無理由，因而駁回上訴人再審之訴，經核並無違誤。上訴論旨
，猶執陳詞指摘原判決為不當，聲明廢棄，非有理由。
據上論結，本件上訴為無理由。依民事訴訟法第四百八十一條、
第四百四十九條第一項、第七十八條，判決如主文。
中    華    民    國  九十五  年   十一   月   十六   日
                      最高法院民事第六庭
                          審判長法官  許  朝  雄
                                法官  謝  正  勝
                                法官  鄭  玉  山
                                法官  吳  麗  女
                                法官  袁  靜  文
      本件正本證明與原本無異
                                      書  記  官
中    華    民    國  九十五  年   十一   月  二十九  日
                                                      J


司法院資訊處製作；財團法人民間司法改革基金會備份。
